臺灣高等法院臺中分院民事判決　九十三年度上易字第九五號
　　　上　訴　人　丙○○
　　　上　訴　人　乙○○
　　　被上訴人　　甲○○
右當事人間拆屋還地事件，上訴人對於中華民國九十二年十二月十二日臺灣彰化地方
法院九十一年訴字第八○號第一審判決提起上訴，本院於九十三年五月十一日言詞辯
論終結，判決如左：
      主      文
原判決第一、四項關於命上訴人乙○○、丙○○拆除建物及返還土地部分，及該部分
假執行之宣告暨命負擔訴訟費用部分之裁判均廢棄。
右廢棄部分，被上訴人在第一審之訴及假執行之聲請均駁回。
第一（除確定部分外）、二審訴訟費用由被上訴人負擔。
      事實及理由
一、被上訴人主張，系爭坐落彰化縣福興鄉○○段第八四地號土地原為訴外人黃聰明
    所有，民國（下同）七十四年間出賣予訴外人黃木樹，七十七年間由黃海森買賣
    取得，嗣由被上訴人取得，為被上訴人所有。上訴人乙○○、丙○○無正當之權
    源，分別在被上訴人所有如原判決附圖所示Ｂ、Ｅ部分之土地上建築房屋，並分
    別占用如原判決附圖所示Ａ、Ｆ部分之空地，兩造之間並無任何使用土地之法律
    關係，上訴人主張與黃海森之父親間有使用之協議，僅為債權契約且未登記，而
    為被上訴人所不知，自不得對抗被上訴人，故上訴人等係無權占有。爰求為命上
    訴人等將上述建物拆除，並返還所占有土地之判決。上訴人乙○○、丙○○則以
    ，坐落於原判決附圖所示編號Ｂ部分土地上，門牌號碼彰化縣福興鄉○○路二十
    一巷三十七號建物為乙○○所有，在七十八年以前就蓋好，當時系爭土地所有人
    是黃海森父親黃聰明，黃聰明與上訴人等之父黃聰良、黃聰奎約定交換共有之同
    段九十四號土地建屋，所以黃聰良才在系爭土地上建屋，並於如原判決附圖所示
    編號Ａ部分土地種植水果。另如原判決附圖所示編號Ｅ部分土地上，門牌號碼彰
    化縣福興鄉○○路二十一巷二十五號建物是上訴人丙○○出資興建，並占用原判
    決附圖所示Ｆ部分土地使用。嗣因黃海森積欠黃木樹金錢，黃海森將系爭土地賣
    予黃木樹，後來因黃海森還錢給黃木樹，所以黃木樹又將土地登記還給黃海森。
    後因黃海森向地下錢莊即被上訴人借錢無法償還，被被上訴人拍得。查被上訴人
    所有系爭土地以前既已與被上訴人之父所有之彰化縣福興鄉○○段第九四地號土
    地交換使用，其性質屬於互為租賃關係，有買賣不破租賃規定之適用，伊並非無
    權占有等語，資為抗辯。原審為上訴人等敗訴之判決，並為附條件假執行之宣告
    ；上訴人等聲明不服，求為判決如主文；被上訴人則求為判決駁回上訴。而被上
    訴人訴請黃西經、黃南田、黃文鎮、黃文凱、黃文峰拆除或遷讓建物返還土地部
    分，已經確定。
二、被上訴人主張，坐落彰化縣福興鄉○○段第八四地號土地係被上訴人所有，上訴
    人乙○○、丙○○分別在如原判決附圖所示Ｂ（即門牌號碼彰化縣福興鄉○○路
    二十一巷三十七號）、Ｅ（即門牌號碼彰化縣福興鄉○○路二十一巷二十五號）
    部分之土地上有建物存在之事實，為上訴人所不爭執，且有土地登記簿謄本、彰
    化縣稅捐稽徵處函附之房屋稅籍證明書在卷可稽。本院依據「彰化縣福興鄉實施
    區域計畫地區自用農舍使用執照（七十四年十一月十一日）」記載起造人為「黃
    聰良」，建築地點為「彰化縣福興鄉○○村○○路二十一巷三十五、三十七號」
    ，以及「建築改良物贈與所有權移轉契約書（七十五年七月十四日）」記載黃聰
    良將上開三十七號建物贈與乙○○，並參酌房屋稅籍證明書中納稅義務人之記載
    ，堪認上訴人丙○○為門牌號碼彰化縣福興鄉○○路二十一巷二十五號之所有人
    ，上訴人乙○○就門牌號碼彰化縣福興鄉○○路二十一巷三十七號之建物有事實
    上處分權，故被上訴人上開主張，自堪信為真實。
三、又被上訴人主張除上訴人乙○○、丙○○之上開建物占有被上訴人之系爭土地外
    ，上訴人乙○○、丙○○並分別占用如原判決附圖所示Ａ、Ｆ部分之空地，均無
    權占有被上訴人之土地等語，為上訴人乙○○、丙○○所否認，並以上情抗辯，
    是兩造間爭執之點即在於上訴人之父與被上訴人之前手黃聰明互相交換土地使用
    建屋，究係有權占有，抑或無權占有？經查：被上訴人對於伊之前手與上訴人之
    父互相交換土地使用之情形並不爭執，（本院卷第六十四頁）惟主張此互相交換
    土地使用之法律性質為互易，為債權契約，不得對抗契約關係以外之土地所有人
    云云。然查，所謂交換土地使用，係一方以自己所有或有權使用之土地換與他方
    使用為對價，而使用向他方換來之土地，其性質屬於互為租賃關係，上訴人之父
    與當時土地所有權人黃聰明同意訂立土地交換使用同意書，應解為上訴人租用彰
    化縣福興鄉○○段第八十四號土地，黃聰明租用同段第九十四號土地，雙方之租
    金互相抵銷。（最高法院七十五年三月十一日、七十五年度第五次民事庭會議決
    議(一)意旨參照）且上訴人交換土地之目的均在於建屋，而黃海森在台灣彰化地方
    法院檢察署九十二年度偵字第二一一一號偵查案件中陳稱：其與其父黃聰明在七
    十三、七十四年間，曾與黃聰良、黃聰奎約定互換土地供建物使用，依約系爭土
    地應為黃聰奎、黃聰良所有，只是還未過戶等語，有該案卷宗可稽，故就上訴人
    與當時土地所有權人黃聰明訂立土地交換使用同意書即系爭土地部分，其性質屬
    租地建屋，甚為明確。準此，上訴人所辯，系爭地上物係本於租賃契約占有系爭
    土地一節，應屬可採，被上訴人主張交換土地使用為互易性質，即無足取。
四、按出租人於租賃物交付後，縱將其所有權讓與第三人，其租賃契約，對於受讓人
    ，仍繼續存在，此為修正前民法第四百二十五條所明定。上訴人與當時土地所有
    權人黃聰明就系爭土地有租賃契約存在，黃聰明本於該租賃契約並已交付系爭土
    地於上訴人使用，被上訴人嗣因拍定取得系爭土地之所有權，依上開法條規定，
    該租賃契約對於被上訴人仍繼續存在。準此，上訴人為系爭土地之承租人，其後
    於該土地搭建系爭建物，或因居住地上物房屋而占用系爭土地，即有正當權源，
    被上訴人主張無權占有，並非正當。
五、從而，被上訴人本於所有物返還請求權訴請上訴人乙○○、丙○○應分別將如原
    判決附圖所示Ｂ、Ｅ部分之土地上建物拆除並返還上開土地，並應分別返還如原
    判決附圖所示Ａ、Ｆ部分之土地，即不應准許。原審為上訴人敗訴之判決，核有
    違誤，上訴意旨指摘原判決此部分不當，求予廢棄改判，為有理由，應由本院將
    原判決此部分廢棄改判如主文第二項所示。
六、本件事證已經明確，兩造其餘攻擊防禦，已無礙本院判斷，爰不一一論述。
據上論結：本件上訴為有理由，依民事訴訟法第四百五十條、第七十八條，判決如主
文。
中　　　華　　　民　　　國　　九十三　　年　　　五　　　月　　二十五　　日
~B1民事第三庭審判長法　官　陳照德
~B2　　　　　　　　法　官　陳成泉
~B3　　　　　　　　法　官　曾謀貴
右為正本係照原本作成。
不得上訴。
~B　　　　　　　　書記官　王瑩澤
中　　　華　　　民　　　國　　九十三　　年　　　五　　　月　　二十六　　日
　　　　　　　　　　　　　　　　　　　　　　　　　　　　　　　　　　　　Ｙ
